【裁判字號】    90,台上,4551
【裁判日期】    900726
【裁判案由】    盜匪等罪
【裁判全文】
最高法院刑事判決                                九十年度台上字第四五五一號
    上  訴  人  乙○○
    選任辯護人  江雍正律師
                吳建勛律師
                張清雄律師
    上  訴  人  丁○○
    選任辯護人  江雍正律師
                游雪莉律師
                陳嘉銘律師
    上  訴  人  甲○○
                丙○○
右上訴人等因盜匪等罪案件，不服台灣高等法院高雄分院中華民國九十年五月三日第
二審更審判決（八十九年度上重更(一)字第三號，起訴案號：台灣高雄地方法院檢察署
八十八年度偵字第八三六二號），提起上訴，本院判決如左：
    主  文
原判決撤銷，發回台灣高等法院高雄分院。
    理  由
本件原判決認定上訴人乙○○、丁○○因積欠債務，需款孔急。乃於民國八十八年二
月中旬，在台電興達發電廠內，共同基於擄人勒贖之犯意聯絡，由丁○○提議選定郭
文麗為擄人勒贖對象。同年三月十五日晚間某時，二人為供犯罪所用，至高雄縣鳳山
市○○路某商店購買黑帽、安全帽、口罩、墨鏡；丁○○並至高雄縣鳳山市○○路與
光華路口購買尼龍繩，乙○○另在某處購買手銬及膠帶；並由乙○○向不知情之李鎧
丞借得ＹＵ－三○八九號紅色自用小客車後，於同日晚十一時許，在高雄市前鎮區○
○○路九六七號前，由乙○○持其所有客觀上具有危險性之兇器扳手一支，竊取許秀
雲所有停放於高雄市○○○路君毅社區之Ｅ三－四六六八號車牌二面。得手後懸掛在
上開借得小客車上。翌日（十六日）上午八時許，丁○○戴黑帽、墨鏡、口罩及手套
；乙○○戴安全帽及手套，由丁○○駕駛改懸Ｅ三－四六八八號車牌之紅色自用小客
車載乙○○，至高雄市苓雅區○○○路七十五巷與家齊路口。俟郭文麗騎機車上班途
中經過，即駕車攔阻郭文麗去路，二人隨後下車共同強推郭文麗上車。共同將之載至
高雄縣燕巢鄉○○○街三十八號乙○○租用之屋內三樓藏置拘禁。並以大型口罩矇住
雙眼，外覆以膠帶，大部分時間並由乙○○看管，丁○○偶有輪替。每逢乙○○外出
並以手銬將雙手銬在樓梯扶手欄杆，雙手再加以尼龍繩綑綁，夜間並由乙○○睡於郭
文麗旁看管。同年月十九日晚間，乙○○與丁○○因同夜看管人質，體力不支。乙○
○乃以電話約上訴人丙○○見面，上訴人甲○○亦一同前往赴會。乙○○向二人表示
郭文麗之父積欠債務不還，故綁架郭文麗逼債，願以每人新台幣（下同）五十萬元代
價邀二人共同看管。丙○○與甲○○同意而於同日晚十一時許前往上開房屋協助看管
郭文麗。嗣因該處無水可用，生活不便，丙○○遂徵得乙○○之同意，於翌日（二十
日）上午某時，由丙○○開車，乙○○及甲○○押郭文麗，開到自由二路一一一號地
下二樓停車場，再乘坐電梯到十樓，三人即共同將郭文麗載往自由二路租處拘禁。仍
將郭文麗矇住眼睛，關在套房。丙○○、甲○○於看管期間，因郭文麗告知而獲悉擄
人勒贖實情。竟仍為貪圖五十萬報酬，於知悉郭文麗係被擄，與乙○○、丁○○共同
基於擄人勒贖之犯意聯絡，繼續拘禁、看管郭文麗。乙○○並自三月十六日上午十時
五分許起，使用其所有之預付卡行動電話向郭文麗家人通知已將郭文麗綁架，並勒贖
一億二千萬元。因家屬無法付出龐大贖金，其後勒贖金額乃陸續降為一億元、後再降
為五千萬元。同年月二十六日晚十時許，乙○○令丙○○外出購買相機一台，並要郭
文麗自行脫下外褲，二次以相機拍照三張照片，藉使家屬儘速支付贖金。另乙○○因
有其他債務糾葛，為防身使用，乃另行起意，出資七十萬元，交由丙○○購買槍、彈
。丙○○乃於同年三月二十四日下午十時許，在高雄縣鳳山市金鳳凰賓館前，以六十
五萬元之代價向吳金龍（另案偵查）購得具有殺傷力之奧地利九○手槍壹枝（含彈匣
二個）、子彈三十八發及仿貝瑞塔九二手槍改造玩具槍一支（含彈匣二個）。乙○○
並分由丙○○與甲○○共同持有，三人基於共同犯意聯絡，未經許可共同持有手槍及
子彈。丙○○於同年三月廿六日上午六時許，在高雄市○○路試射一發，再將彈殼拾
回。當晚郭文麗曾試圖脫逃，惟因打不開門，後為丙○○自外面回來時發覺，丙○○
對郭文麗稱如果再這樣，即要打死伊。同年三月二十七日下午十時二十分許，乙○○
、丙○○、甲○○在自由二路租處，因見警圍捕，甲○○即逃至二樓取出仿貝瑞塔九
二手槍改造玩具槍一支，丙○○亦取出奧地利九○手槍一支逃往二樓，乙○○見狀隨
後避往二樓，竟遭甲○○持有之仿貝瑞塔九二手槍改造玩具槍走火誤擊大腿一發子彈
，三人旋為警逮獲，救出郭文麗。並扣得前揭槍彈及乙○○所有之行動電話、易付卡
五張、晶片一片、膠帶四捲、使用過膠帶二包、相機一台、口罩二個、安全帽一頂及
儲值易付卡二個。續於同年月廿八日上午零時五十分許，循線查獲丁○○，並扣得丁
○○所有之黑帽一頂、黑色手套一雙、墨鏡一付、口罩一個，及乙○○所有之板手一
支、手銬一付等情。因而撤銷第一審關於此部分之判決，改判論處乙○○、丙○○、
甲○○等三人共同意圖勒贖而擄人，及共同未經許可持有手槍（乙○○為累犯）等罪
刑；並論處丁○○共同意圖勒贖而擄人罪刑，固非無見。
惟查：(一)按訊問被告，除有急迫情況且經記明筆錄外，應全程連續錄音；必要時並應
全程連續錄影。又筆錄內所記載之被告陳述與錄音或錄影之內容不符者，其不符之部
分，不得作為證據，此觀之刑事訴訟法第一百條之一第一項、第二項規定甚明。故審
理事實之法院，遇有被告抗辯其未有如訊問筆錄所載之陳述時，應先調取該訊問過程
之錄音或錄影帶，加以勘驗，以判斷該筆錄所載被告之陳述得否作為證據。乙○○於
原審審理時供稱：「在第一次警訊筆錄中，我有說丁○○與被害人是債務關係，但沒
有寫上，筆錄的簽名不是我簽的」、「（第一次在何處作筆錄？簽名是否你的？）早
上六點多在高雄醫學院做的，簽名不是我的」（見原審更(一)第二卷第四十六頁）。乙
○○既已抗辯筆錄之記載與其陳述不符，且筆錄之簽名非真正，原審未先調取該訊問
過程之錄音或錄影帶，加以勘驗，以判斷該筆錄所載乙○○之陳述得否作為證據。遽
行判決，尚嫌速斷，自難昭折服。(二)按共同正犯之意思聯絡，原不以數人間直接發生
者為限，即有間接之聯絡者，亦包括在內。如甲分別邀約乙丙犯罪，雖乙丙間彼此並
無直接之聯絡，亦無礙於其為共同正犯之成立。換言之，乙丙間所以能成立共同正犯
，乃由於甲從中間接聯絡之結果，並非因乙丙能成立共同正犯，遂謂乙丙間彼此間亦
有意思聯絡。依原判決認定之事實，乙○○與丁○○間有擄人勒贖之犯意聯絡，並共
同將郭文麗擄走，而由乙○○找來甲○○、丙○○看管，而從郭文麗處獲知為擄人勒
贖實情，於該勒贖案繼續施行中復與乙○○、丁○○共同基於擄人勒贖之犯意聯絡，
繼續拘禁、看管郭文麗，至被查獲為止。其間甲○○、丙○○與丁○○均未曾謀面。
究竟甲○○、丙○○與丁○○間有如何之犯意聯絡？原判決並未於事實欄內為明白記
載，已有未當。且理由欄內謂「被告乙○○與被告丁○○間有擄人勒贖之犯意聯絡，
被告乙○○亦與被告甲○○、丙○○於該勒贖案繼續施行中復有犯意聯絡，則甲○○
、丙○○亦自渠等分別知悉為擄人勒贖案件時起，與被告乙○○、丁○○間均有犯意
聯絡及行為分擔」云云，竟以甲○○、丙○○因乙○○間有犯意聯絡之關係，能成立
共同正犯，即進而推論甲○○、丙○○與丁○○亦有犯意聯絡，揆諸上揭說明，自有
未洽。(三)原判決事實記載查獲乙○○所有供犯罪所用之口罩二個，及丁○○所有供犯
罪所用之口罩一個。但於原判決附表卻記載口罩三個為丁○○所有，致事實之記載前
後矛盾。上訴意旨均執以指摘原判決不當，非無理由，應認仍有發回更審之原因。
據上論結，應依刑事訴訟法第三百九十七條、第四百零一條，判決如主文。
中      華      民      國     九十     年      七      月    二十六    日
                              最高法院刑事第七庭
                                  審判長法官  吳  雄  銘
                                        法官  池  啟  明
                                        法官  石  木  欽
                                        法官  郭  毓  洲
                                        法官  吳  三  龍
      右正本證明與原本無異
                                              書  記  官
中      華      民      國     九十     年      七      月     三十     日


司法院資訊處製作；財團法人民間司法改革基金會備份。
